【裁判字號】    96,易,3724
【裁判日期】    971017
【裁判案由】    背信
【裁判全文】
臺灣高雄地方法院刑事判決              96年度易字第3724號
公  訴  人  臺灣高雄地方法院檢察署檢察官
被      告  己○○
被      告  甲○○
共      同
選任辯護人  蕭永宏律師
上列被告等因背信案件，經檢察官提起公訴（96年度偵字第
22495號），本院判決如下：
    主  文
己○○共同犯背信罪，處有期徒刑壹年，減為有期徒刑陸月，如
易科罰金，以新臺幣壹仟元折算壹日。
甲○○共同犯背信罪，處有期徒刑肆月，減為有期徒刑貳月，如
易科罰金，以新臺幣壹仟元折算壹日。緩刑貳年。
    事  實
一、己○○與甲○○係父子，庚○○係己○○之胞弟。己○○與
    庚○○之父郭龍清（已歿）及郭龍清之兄戊○○（已歿），
    於民國59年7 月15日，分別就高雄縣旗山鎮○○段1424地號
    土地（下稱1424地號土地）為總登記並登記郭龍清為所有人
    、同地段1425地號土地（下稱1425地號土地）為總登記並登
    記戊○○為所有權人。郭龍清為節稅，將其所有上開1424地
    號土地於68年3 月16日以買賣為原因移轉登記與邱德和，邱
    德和於68年5 月7 日以買賣為原因移轉登記與庚○○，詎己○○為將該土地據為己有，於72年3 月間某日，以辦理貸款
    為由，向庚○○騙取印章（起訴書誤載「及土地所有權狀」
    ），於72年3 月30日，以買賣為原因，辦理所有權移轉登記
    ，將1424地號土地移轉登記與己○○（己○○涉嫌使公務員
    登載不實罪部分已罹於追訴時效），嗣經郭龍清發覺，己○○始於72年7 月15日立具切結書表明1424地號、同地段1426
    地號（非1425號）土地，係郭龍清信託移轉登記與己○○，
    日後郭龍清需要出賣時，己○○絕無條件同意辦理一切手續
    ，己○○僅係登記名義人。又上開旗尾段1425地號土地於65
    年10月9 日經戊○○以買賣為原因移轉登記與己○○。嗣於
    84年1 月18日郭龍清死亡後，由己○○、庚○○及其他兄弟
    郭本源、乙○○等人，共同繼承上開旗尾段1424、1425、14
    26地號土地，於84年2 月4 日，己○○簽立切結書表示上開
    土地係農地，無法辦理共同繼承登記，乃與庚○○等人約定
    先將上開土地登記予具有自耕農身分之己○○名義，待將來
    農地可分割時，再將其中1424、1425號土地移轉與庚○○及
    乙○○共有，在移轉前，己○○負管理之責。詎己○○明知
    其僅係上開1424、1425地號土地之登記名義人，且負有管理
    土地之責，竟仍與其子甲○○共同意圖為自己不法利益，違
    背庚○○、乙○○所委託管理土地之任務之犯意聯絡，於96
    年1 月11 日 ，由己○○以贈與為原因將上開1424、1425地
    號2 筆土地移轉登記與甲○○，致生損害於庚○○及乙○○
    之財產。
二、案經庚○○訴由臺灣高雄地方法院檢察署檢察官偵查起訴。
    理  由
壹、證據能力方面
    按被告以外之人於偵查中向檢察官所為陳述，除顯有不可信
    之情況者外，得為證據，同法第159 條之1 第2 項定有明文
    。證人乙○○、丁○○、丙○○於檢察官偵查中所為之陳述
    ，業經具結而為證述，查無檢察官在偵查時有不法取供之情
    形，且證人乙○○、丁○○、丙○○均經本院行交互詰問程
    序，被告之對質詰問權已獲得保障，依上說明，證人乙○○
    、丁○○、丙○○於偵查中之證詞自均具有證據能力。
貳、實體方面
一、訊據被告己○○、甲○○對於被告己○○在96年1 月11日以
    贈與為原因，將高雄縣旗山鎮○○段1424、1425地號土地移
    轉登記與被告甲○○之事實，固不爭執，惟均矢口否認涉有
    上開背信犯行，辯稱：1424、1426地號土地為被告己○○之
    父郭龍清所有，郭龍清於66年10月11日以1426地號土地設定
    抵押，向臺灣土地銀行借貸新臺幣（下同）6 萬1 千元，由
    郭龍清及被告己○○夫妻為連帶債務人；另於67年12月25日
    以1424地號土地設定抵押，亦由郭龍清及被告己○○夫妻為
    連帶債務人，向美濃鎮農會借款27萬元，郭龍清將此2 筆土
    地於68年3 月16日以假買賣方式移轉登記給邱德和，再於同
    年5 月7 日以假買賣方式移轉登記給告訴人庚○○，約定由
    告訴人清償借貸本息，但因告訴人未清償，致1424地號土地
    於71年4 月2 日被美濃鎮農會查封拍賣，告訴人因不願清償
    本息，故將1424、1426地號土地所有權，於72年3 月30日移
    轉登記給被告己○○，由被告己○○負擔清償本息之責。郭
    龍清職業為警察，長年在外，家中一切開銷、弟妹學費等，
    大部分由被告己○○及被告己○○之母張羅，郭龍清於72年
    間退休，為免退休後無人扶養，本於父親之威嚴，於72年7
    月15日要求被告己○○出具切結書，載明郭龍清需出賣土地
    時，被告己○○絕無條件，同意辦理一切手續，信託範圍僅
    是郭龍清要出賣土地時，被告己○○要無條件辦理一切手續
    ，反面言之，若無要出賣土地時，則由被告己○○取得所有
    權。郭龍清退休後，夫妻均由被告己○○夫妻扶養，故郭龍
    清至其死亡，均無出賣土地之必要，因而未終止信託契約，
    取回土地。被告己○○因無力償還本息，遞次轉貸，至77年
    11 月1日，以上開2 筆土地向美濃鎮農會貸得250 萬元，之
    後均無力償還，直到90年6 月26日、7 月13日由被告己○○
    之女兒郭真秀匯款300 萬元、150 萬元，再於91年10月21日
    匯款98萬元給被告己○○陸續清償，被告己○○始脫離負債
    之苦，後被告甲○○夫妻均任教職，陸續以標會或薪資所得
    清償郭真秀部分出資，上開2 筆土地所負擔之債務，既由被
    告己○○清償，理應由被告己○○取得所有權，郭龍清職業
    為警察，生前有絕對之自主能力處分其財產，其生前既未處
    分系爭土地，應肯認被告己○○取得上開土地之所有權。又
    郭龍清於84年1 月18日死亡，死後被告己○○之弟妹除了爭
    相報領公保、勞保喪葬補助外，就是爭奪家產，父喪期間被
    告己○○不堪弟妹百般吵鬧，84年2 月4 日告訴人、乙○○
    、郭本源不知何人繕寫切結書，要求被告己○○署名，並持
    至法院辦理認證，該切結書之內容將被告於65年10月9 日向
    戊○○購買之1425地號土地（被告己○○於72年7 月15日立
    具給郭龍清之切結書，未包括1425地號土地）強行列入切結
    書分配，且要求1424、1425、1426地號土地之抵押借款全由
    被告己○○清償，顯失公平，被告己○○係受脅迫而為簽署
    ，並無為他人處理事務之意思，被告己○○縱有違反約定，
    僅是告訴人得依契約內容主張契約上權利，本件純是民事糾
    紛，與背信罪無涉。又1425地號土地係被告己○○於65年10
    月9 日向戊○○購買取得，為被告己○○之財產，被告己○○自有自由處分之權利，而1424地號土地，郭龍清生前並未
    表示取回，且由被告甲○○出資清償貸款，應由被告己○○
    取得所有權，被告己○○自有處分權，被告甲○○代為清償
    貸款，不知有切結書存在之事實，其主觀認識旗尾段1424、
    1425地號土地應由其父即被告己○○取得所有權，被告己○○於96年1 月11日將旗尾段1424、1425地號土地贈與被告甲○○，並無使其受不法利益之意圖，被告甲○○亦無取得不
    法利益之主觀認識云云。
二、經查：
  (一)被告己○○與甲○○係父子，告訴人庚○○係被告己○○之
    胞弟。被告己○○與告訴人之父郭龍清（已歿）及郭龍清之
    兄戊○○（已歿），於59年7 月15日，郭龍清就1424地號土
    地（地目：田）經總登記為所有權人、戊○○就1425地號土
    地（地目：田）經總登記為所有權人。郭龍清為節稅，將其
    所有上開1424地號土地於68年3 月16日以買賣為原因移轉登
    記與邱德和，邱德和於68年5 月7 日以買賣為原因移轉登記
    與告訴人，詎被告己○○於72年3 月間某日，以辦理貸款為
    由，向告訴人索取印章，於72年3 月30日，以買賣為原因，
    將1424地號土地移轉登記與被告己○○（己○○涉嫌使公務
    員登載不實罪部分已罹於追訴時效），嗣己○○於72年7 月
    15日應郭龍清之要求立具切結書表明旗尾段1424號、1426號
    土地，係郭龍清信託移轉登記與被告己○○名義，日後郭龍
    清需要出賣時，被告己○○絕無條件同意辦理一切手續，己○○僅係登記名義人。旗尾段1425地號土地，則於65年10月
    9 日經戊○○以買賣為原因移轉登記與己○○之事實，業據
    被告2 人供承在卷（本院卷第91頁），證人即告訴人於本院
    證稱：所有土地所有權狀都是大哥即被告己○○在處理，約
    在70年左右，被告己○○向伊要印鑑章，他為了借新還舊才
    跟伊借印鑑章，被告己○○先辦理過戶，再去辦理借新還舊
    ，後來伊父親為了被告己○○把1424、1426地號土地過戶到
    他自己名下之事很生氣時，伊才知道被被告己○○辦理過戶
    等語（本院卷第148 至149 頁），並有1424、1425、1426地
    號土地登記謄本各1 份及72年7 月15日切結書1 紙（偵1卷
    第14、15至22、23至29、46至61頁、本院卷第34至40頁）在
    卷為憑。
  (二)被告己○○於本院供稱：切結書內容是代書寫的，是父親郭
    龍清叫伊簽切結書，父親郭龍清說如果他要賣土地，要伊配
    合無條件給他賣等語（本院卷第236 頁），核與被告於72年
    7 月15日簽立之切結書載明「立切結書人己○○茲因父親之
    名義土地坐落旗尾段1424地號田6 則、0.2300公頃及同段14
    26地號田6 則0.1577公頃所有權全部信託移轉登記本人名義
    ，約定日後父親需要出賣之時本人絕無條件同意辦理一切手
    續並無異議，恐口無憑立此切結書為據」等語相符（偵查卷
    第14頁），堪認本案1424地號土地雖登記於被告己○○名下
    ，惟真正有處分權人為郭龍清，郭龍清與被告己○○間之信
    託關係，於郭龍清死亡後，應由郭龍清之繼承人共同繼承。
    被告己○○所辯郭龍清生前未處分系爭土地，被告己○○即
    取得上開土地所有權云云，實屬無據。
  (三)被告己○○與告訴人之父郭龍清於84年1 月18日死亡，因14
    24、1425、1426地號土地均為農地，需要自耕農身分始能辦
    理繼承登記，而被告己○○之弟郭本源、乙○○、庚○○均
    無自耕能力證明，故告訴人及郭本源、乙○○與被告己○○
    協議後，要求被告己○○於84年2 月4 日出具切結書載明：
    「立切結書人己○○茲因旗山鎮○○段農地壹肆貳肆、壹肆
    貳伍、壹肆貳陸等參筆祖產不能辦理財產共有登記，暫以己○○名義登記，具結人願負責妥善管理，倘有虛偽等情或損
    及他人權益時願負法律上一切責任，具結人同意將來可以分
    割時農地壹肆貳肆、壹肆貳伍號由乙○○及庚○○共有，產
    權各貳分之壹。農地壹肆貳陸號由己○○及郭本源共有，產
    權各貳分之壹，同段建地零壹伍捌號與郭本源共有（各擁有
    捌分之貳除以貳）。上述財產現有抵押貸款由具結人負責償
    還無訛。恐口無憑，立切結書為證。此致郭本源、乙○○、
    庚○○」、「具結人：己○○」，並經本院公證處認證，被
    告己○○嗣於96年1 月11日將1424、1425地號土地以贈與為
    原因移轉登記與被告甲○○之事實，業據被告己○○於本院
    供述：伊有於84年2 月4 日切結書上簽名等語（本院卷第
    219 頁），被告甲○○於本院供述：1424、1425地號土地過
    戶到伊名下，係伊父（即被告己○○）處理，伊妹妹先拿錢
    出來清償貸款，伊再還錢給妹妹，伊還清時父親就把土地過
    戶到伊名下等語（本院卷第239 頁），核與證人即告訴人、
    證人乙○○、丙○○於本院證述告訴人與被告己○○兄弟4
    人協議後，於84年2 月4 日要求被告己○○出具切結書再認
    證之經過等語（本院卷第150 至151 、158 、192 頁）情形
    大致相符，並有切結書及認證書各1 份及1424、1425地號土
    地登記異動索引各1 份、1424、1425地號土地登記公用謄本
    各1 份在卷為憑（偵1 卷第4 、5 、40、41、72、73頁、本
    院卷第59至63頁），堪以認定。
  (四)被告己○○雖辯稱：84年2 月4 日之切結書內容將被告於65
    年10月9 日向戊○○購買之1425地號土地強行列入切結書分
    配，且要求將1424、1425、1426地號土地之抵押借款全由被
    告己○○清償，顯失公平，被告己○○係受脅迫而為簽署，
    並無為他人處理事務之意思云云。惟查，證人乙○○、丁○○、丙○○於偵查中均證稱：系爭土地是父母的，1425地號
    土地是重劃時直接登記為戊○○所有，後來信託登記給被告
    己○○，土地實質是郭龍清所有等語（偵2 卷第6 頁），證
    人即告訴人於本院證稱：1425地號土地是祖產，本來就是要
    給郭龍清，因為發現登記錯誤，所以才再登記過來，因為郭
    龍清是公務員不能登記在他名下，所以暫時登記在被告己○○名下等語（本院卷第146 頁），證人乙○○於本院證稱：
    祖父分家把上開1424、1425、1426地號土地分給伊父親郭龍
    清，土地重劃後因為1425號登記錯誤，故登記到戊○○名下
    ，後來戊○○及其子發現錯誤，伊父亦發現錯誤，故登記回
    來，當時因為伊父為公務員無自耕農身分，不能登記在伊父
    親名下，故登記在被告己○○名下等語（本院卷第154 、15
    8 頁），核與卷附1425地號土地登記簿謄本記載：1425地號
    土地（地目：田）於59年7 月15日因實施農地重劃而以總登
    記為原因，登記為戊○○所有乙節相符（偵1 卷第25、30頁
    ），參以84年2 月4 日切結書內容載明包含1425地號土地，
    被告仍未拒絕而於具結人處簽名，堪認被告己○○亦認知14
    25地號土地之實際所有權人為郭龍清，則郭龍清死亡後，14
    25地號土地亦屬郭龍清之遺產，故未修改該切結書內容而簽
    名具結，被告己○○辯稱1425地號土地為其向戊○○購買云
    云，即無可取。又關於被告己○○簽立本件84年2 月4 日切
    結書之原因，固據被告己○○於本院供稱：係受其母親情脅
    迫所致云云，惟對其母如何對其脅迫乙節，被告己○○則稱
    不記得等語（本院卷第219 頁），又被告己○○對其為何願
    意於84年2 月4 日切結書簽名乙節，復於本院供稱：因為父
    親剛過世，伊心情很亂，沒有心談此事，當時也不知為何要
    簽名等語（本院卷第220 頁），再者，被告己○○於偵查中
    供稱：84年切結書是伊父親過世時，因為其他兄弟以為伊父
    親還有很多遺產，想要分產，他們不清楚伊父親名下有何遺
    產，因為他們一直在鬧，為了權宜之計才簽等語（偵1 卷第
    66頁），則被告己○○對於其為何於84年2 月4 日切結書簽
    名之原因，被告己○○供詞前後不一，故被告己○○辯稱其
    受脅迫而簽立該切結書，無為他人處理事務之意思云云，亦
    難採信。
  (五)被告甲○○雖辯稱其不知被告己○○簽立84年2 月4 日切結
    書云云，證人即共同被告己○○亦證稱：被告甲○○不知渠
    等兄弟經常為了財產意見不合云云（本院卷第220 頁）。惟
    查，被告甲○○於偵查中供稱：伊父（即被告己○○）是長
    子，家中負債都是伊父在還，因為土地有債務所以一直沒有
    分，切結書是伊爺爺過世時簽的，當時家裡很亂，也不知道
    簽了什麼等語（偵1 卷第12至13頁），而證人丙○○於本院
    亦證稱：在討論祖產繼承問題時，伊等都是公開討論的，被
    告甲○○常常在場，伊等在討論事情時，被告甲○○知道該
    2 塊土地是祖產，討論事情的過程被告甲○○他知道等語（
    本院卷第195 、198 頁），足認被告甲○○於被告己○○簽
    立本件84年2 月4 日切結書後，即已知悉此事。被告甲○○
    於本院辯稱：96年4 月至6 月間告訴人拿100 萬元假扣押伊
    家之2 筆土地，伊才知道有簽此切結書云云，委無足採。
  (六)是以，被告己○○於84年2 月4 日立具切結書時，我國民法
    尚無關於信託行為之規定，亦無信託法之頒行，通常所謂信
    託行為，係指信託人將財產所有權移轉與受託人，使其成為
    權利人，以達當事人間一定目的之法律行為而言。本件被告
    己○○與告訴人、乙○○、郭本源兄弟於繼承郭龍清之遺產
    時，因上開1424、1425地號土地其地目為「田」，而告訴人
    及乙○○不具自耕農身分，乃信託登記有自耕農身分之被告
    己○○名下，被告己○○違反信託契約之約定，將受託登記
    其名下之上開1424、1425地號土地，以贈與為原因，移轉登
    記與被告甲○○，被告甲○○明知被告己○○有立具上開切
    結書，仍受讓登記為上開1424、1425地號土地所有人，自有
    違背庚○○、乙○○所委託管理土地之任務，致生損害於庚○○及乙○○之財產。
  (七)從而，被告己○○、甲○○上開辯解，均不足採，本案事證
    明確，被告犯行堪以認定，應依法論科。
三、核被告己○○、甲○○所為，均係犯刑法第342 條第1 項之
    背信罪。又背信係因身分而成立之罪，其共同實施或教唆幫
    助者，雖無此項身分，依刑法第31條第1 項規定，仍以共犯
    論。本件上開1424、1425地號土地所有權，係由告訴人與乙○○信託登記予被告己○○名下，被告己○○自屬受託人，
    而被告甲○○雖非受託人，但其與具有此身分之被告己○○
    共同意圖為自己不法之利益，由被告己○○以贈與為名義移
    轉登記予被告甲○○，於96年1 月11日完成登記，則被告甲○○既參與其事，依刑法第31條第1 項規定，以共犯論。被
    告己○○於96年1 月11日同時將1424、1425地號土地移轉登
    記與被告甲○○，其1 背信行為同時侵害告訴人庚○○及乙○○之財產法益，係1 行為觸犯數罪名，為同種想像競合，
    僅論以一罪。爰審酌被告己○○為郭本源、乙○○及告訴人
    之長兄，未能與其弟妹就其父郭龍清遺產協議妥善處理，僅
    因其子被告甲○○幫忙清償家中債務即違背其與告訴人等之
    約定，將上開1424、1425地號土地擅自移轉登記予被告甲○○，被告甲○○為被告己○○之子，其幫忙清償家中債務，
    明知其父之兄弟間因家產發生爭執，仍依其父意思受贈上開
    土地等一切情狀，分別量處被告己○○、被告甲○○如主文
    第1 項、第2 項所示之刑，並就被告甲○○部分諭知易科罰
    金之折算標準，以示懲儆。又被告2 人犯罪時間均係在96年
    4 月24日之前，合於中華民國九十六年罪犯減刑條例之規定
    ，應依該條例第2 條第1 項第3 款、第7 條規定，減其宣告
    刑二分之一，暨就被告己○○部分依同條例第9 條規定諭知
    易科罰金折算標準。又被告甲○○前未曾受有期徒刑以上刑
    之宣告，有臺灣高等法院被告前案紀錄表在卷可憑，其因一
    時失慮，致觸刑章，且並無前科，經此次教訓，日後當能知
    所警惕，信無再犯之虞，本院認所宣告之刑仍以暫不執行為
    適當，爰予宣告緩刑2 年，以啟自新。
據上論斷，應依刑事訴訟法第299 條第1 項前段，刑法第28條、
第31條第1 項、第342 條第1 項、第55條、第41條第1 項前段、
第74條第1 項第1 款，中華民國九十六年罪犯減刑條例第2 條第
1 項第3 款、第7 條、第9 條，刑法施行法第1 條之1 ，判決如
主文。
本案經檢察官辛○○到庭執行職務。
中    華    民    國    97    年    10    月    17    日
                  刑事第八庭  審判長法  官  李璧君
                                    法  官  曾仁勇
                                    法  官  曾鈴
以上正本證明與原本無異。
如不服本判決應於收受本判決後10日內向本院提出上訴書狀，並
應敘述具體理由，如未敘述上訴理由者，應於上訴期間屆滿後20
日內補提理由書狀於本院（均須按他造當事人之人數附繕本）「
切勿逕送上級法院」。
中    華    民    國    97    年    10    月    20    日
                                    書記官  曾秀鳳
附錄本判決論罪科刑法條：
中華民國刑法第342 條第1 項（背信罪）
為他人處理事務，意圖為自己或第三人不法之利益，或損害本人
之利益，而為違背其任務之行為，致生損害於本人之財產或其他
利益者，處5 年以下有期徒刑、拘役或科或併科1 千元以下罰金
。


司法院資訊處製作；財團法人民間司法改革基金會備份。
